ACORDAO-COMPLETO-2523922

ACÓRDÃO 8/2022 ATA 1/2022 - PRIMEIRA CÂMARA

VISTA, relatada e discutida esta tomada de contas especial instaurada pela Caixa Econômica Federal contra Maria Clarice Ribeiro Borba, ex-Prefeita de Pedra do Fogo/PB, em razão da ausência de comprovação da correta aplicação de R$ 1.414.721,78 repassados pelo Ministério do Turismo ao amparo do Contrato de Repasse CR.NR.0239162-03, vigente de 31/12/2007 a 30/12/2015 e cujo objeto era a "Implantação da Alça Leste no Município de Pedras de Fogo - 1a etapa", bem como em face da ausência de funcionalidade da fração executada da respectiva obra.
ACORDAM os Ministros do Tribunal de Contas da União, reunidos em sessão da 1ª Câmara, ante as razões expostas pelo Relator e com fundamento nos arts. 1º, inciso I; 12, §3º; 16, inciso II, alíneas "b" e "c"; 16, 3º; 19; 23, inciso III; 26; 28, inciso II; e 57 da Lei 8.443/1992 e nos arts. 209, §7º; 214, inciso III, alínea "a"; 217, §§ 1º e 2º; e 267 do Regimento Interno, em:
9.1. considerar revel Maria Clarice Ribeiro Borba;
9.2. julgar irregulares suas contas;
9.3. condená-la ao pagamento das quantias a seguir discriminadas, atualizadas monetariamente e acrescidas dos juros de mora a partir das datas abaixo indicadas até a data do efetivo pagamento;
	      Data de ocorrência
	 Valor histórico (R$ 1,00) 

	3/11/2010
	417.904,32

	28/12/2010
	350.452,14

	1/3/2011
	171.646,75

	7/4/2011
	474.718,57

9.4. aplicar-lhe multa de R$ 75.000,00 (setenta e cinco mil reais) , a ser recolhida com atualização monetária desde a data desta deliberação até a data do efetivo pagamento;
9.5. autorizar desde já a cobrança judicial das dívidas, caso não atendida a notificação;
9.6. autorizar desde já, se requerido, o parcelamento das dívidas em até 36 (trinta e seis) parcelas, com incidência, sobre cada parcela corrigida monetariamente, dos correspondentes acréscimos legais, e com o alerta de que a falta de comprovação do recolhimento de qualquer parcela acarretará vencimento antecipado do saldo devedor;
9.7. fixar prazo de 15 (quinze) dias para comprovação a este Tribunal do recolhimento integral dos valores acima ou da primeira parcela, e de 30 (trinta) dias, a contar do pagamento da parcela anterior, do recolhimento das demais parcelas;
9.8. encaminhar cópia deste Acórdão à responsável, à Caixa Econômica Federal, ao Ministério do Turismo e ao Procurador-Chefe da Procuradoria da República no Estado da Paraíba, com a informação de que a íntegra do Relatório e do Voto que o fundamentam está disponível no endereço eletrônico www.tcu.gov.br/acordaos.

Tomada de contas especial decorrente da ausência de comprovação da correta aplicação de recursos de contrato de repasse celebrado com o Ministério do Turismo e e da falta de funcionalidade da fração executada do respectivo objeto.

Primeira Câmara

Prefeitura Municipal de Pedra do Fogo/PB

3. Responsável: Maria Clarice Ribeiro Borba (XXX.282.104-XX)

13.1. Ministros presentes: Walton Alencar Rodrigues (Presidente) e Jorge Oliveira (Relator).
13.2. Ministros-Substitutos convocados: Augusto Sherman Cavalcanti e André Luís de Carvalho.
13.3. Ministro-Substituto presente: Weder de Oliveira.

ACORDAO-COMPLETO-2573783

Acórdão 1241/2023 - Primeira Câmara

ACORDAO-COMPLETO-2531884

Acórdão de Relação 1986/2022 - Primeira Câmara

Acórdão de Relação

JORGE OLIVEIRA

Inicio este relatório com a instrução produzida pela Secretaria de Controle Externo de Tomada de Contas Especial - SecexTCE, endossada pelo corpo dirigente daquela unidade técnica e a seguir transcrita (peças 84/86) :
	Cuidam os autos de tomada de contas especial instaurada pela Caixa Econômica Federal, em desfavor de Maria Clarice Ribeiro Borba (CPF: XXX.282.104-XX) , em razão de não comprovação da regular aplicação dos recursos repassados por meio do Contrato de Repasse CR.NR.0239162-03, registro Siafi 614067, (peça 34) firmado entre o Ministério do Turismo e município de Pedras de Fogo - PB, e que tinha por objeto o instrumento descrito como "Implantação da Alça Leste no Município de Pedras de Fogo - 1a etapa	".
HISTÓRICO
	Em 12/4/2019, com fundamento na IN/TCU 71/2012, alterada pela IN/TCU 76/2016 e DN/TCU 155/2016, o dirigente da instituição Caixa Econômica Federal autorizou a instauração da tomada de contas especial (peça 1) . O processo foi registrado no sistema e-TCE com o número 1411/2018.
	O Contrato de repasse CR.NR.0239162-03, registro Siafi 614067, foi firmado no valor de R$ 1.920.244,20, sendo R$ 1.608.750,00 à conta do concedente e R$ 311.494,20 referentes à contrapartida do convenente. Teve vigência de 31/12/2007 a 30/12/2015, com prazo para apresentação da prestação de contas em 28/2/2016. Os repasses efetivos da União totalizaram R$ 1.414.721,78 (peça 61) .
	A prestação de contas e complementações enviadas foram analisadas por meio do documento constante na peça 3.
	O fundamento para a instauração da Tomada de Contas Especial, conforme consignado na matriz de responsabilização elaborada pelo tomador de contas, foi a constatação da seguinte irregularidade: 
Ausência de funcionalidade do objeto do contrato de repasse descrito como "Implantação da Alça Leste no Município de Pedras de Fogo - 1ª etapa", sem aproveitamento útil da parcela executada, por motivo de inexecução parcial.
	A responsável arrolada na fase interna foi devidamente comunicada e, diante da ausência de justificativas suficientes para elidir a irregularidade e da não devolução dos recursos, instaurou-se a tomada de contas especial.
	No relatório (peça 65) , o tomador de contas concluiu que o prejuízo importaria no valor original de R$ 1.414.721,78, imputando-se a responsabilidade a Maria Clarice Ribeiro Borba, Prefeita Municipal, no período de 1/1/2009 a 31/12/2012 e 1/1/2005 a 31/12/2008, na condição de contratado. 
	Em 25/6/2020, a Controladoria-Geral da União emitiu o relatório de auditoria (peça 67) , em concordância com o relatório do tomador de contas. O certificado de auditoria e o parecer do dirigente do órgão de controle interno concluíram pela irregularidade das presentes contas (peças 68 e 69) .
	Em 13/7/2020, o ministro responsável pela área atestou haver tomado conhecimento das conclusões contidas no relatório e certificado de auditoria, bem como do parecer conclusivo do dirigente do órgão de controle interno, manifestando-se pela irregularidade das contas, e determinou o encaminhamento do processo ao Tribunal de Contas da União (peça 70) .
	Na instrução inicial (peça 75) , analisando-se os documentos nos autos, concluiu-se pela necessidade de realização de citação para a seguinte irregularidade: 
	Irregularidade 1: ausência de funcionalidade do objeto do contrato de repasse descrito como "Implantação da Alça Leste no Município de Pedras de Fogo - 1a etapa", sem aproveitamento útil da parcela executada, por motivo de inexecução parcial.
	Evidências da irregularidade: documentos técnicos presentes nas peças 1, 3, 10, 34, 35, 36, 37 e 38.
	Normas infringidas: art. 37, caput, c/c o art. 70, parágrafo único, da Constituição da República Federativa do Brasil; art. 93 do Decreto-lei 200/1967; art. 66 do Decreto 93.872/1986; Contrato de Repasse 0239162-03/2007, Cláusula Terceira, Item 3.2, alíneas "a", "o" e "p".
	Débitos relacionados à responsável Maria Clarice Ribeiro Borba (CPF: XXX.282.104-XX) :
	Data de ocorrência
	Valor histórico (R$ 1,00) 

	3/11/2010
	417.904,32

	28/12/2010
	350.452,14

	1/3/2011
	171.646,75

	7/4/2011
	474.718,57

				Cofre credor: Tesouro Nacional.
	Responsável: Maria Clarice Ribeiro Borba (CPF: XXX.282.104-XX) .
	Conduta: paralisar a execução do objeto do contrato de repasse sem apresentação de justificativa para tanto.
	Nexo de causalidade: a ausência das providências necessárias à conclusão de obra ou dos serviços pactuados objeto do instrumento em questão resultou na impossibilidade de aproveitamento da parcela executada, e, consequentemente, em prejuízo ao erário correspondente ao valor integral repassado.
	Culpabilidade: não há excludentes de ilicitude, de culpabilidade e de punibilidade; é razoável supor que a responsável tinha consciência da ilicitude de sua conduta; era exigível conduta diversa da praticada, qual seja, tomar todas as providências necessárias à continuidade da execução do objeto do instrumento. 
	Encaminhamento: citação.
	Em cumprimento ao pronunciamento da unidade (peça 77) , foi efetuada citação da responsável, nos moldes adiante:
 Maria Clarice Ribeiro Borba - promovida a citação da responsável, conforme delineado adiante:
	Comunicação: Ofício 12471/2021 - Seproc (peça 79) 
Data da Expedição: 5/4/2021
Data da Ciência: 22/4/2021 (peça 81) 
Nome Recebedor: EDJANE GUEDES DA ROCHA (CPF XXX.856.694-XX) 
Observação: Ofício enviado para o endereço do responsável, conforme pesquisa na base de dados no sistema da Receita Federal, custodiada pelo TCU.
Fim do prazo para a defesa: 7/5/2021
	
	Comunicação: Ofício 12472/2021 - Seproc (peça 80) 
Data da Expedição: 5/4/2021
Data da Ciência: 22/4/2021 (peça 82) 
Nome Recebedor: EDJANE GUEDES DA ROCHA (CPF XXX.856.694-XX) 
Observação: Ofício enviado para o endereço do responsável, conforme pesquisa na base de dados no sistema do TSE, custodiada pelo TCU.
Fim do prazo para a defesa: 7/5/2021
	
	Conforme Despacho de Conclusão das Comunicações Processuais (peça 83) , as providências inerentes às comunicações processuais foram concluídas. 
	Transcorrido o prazo regimental, a responsável Maria Clarice Ribeiro Borba permaneceu silente, devendo ser considerada revel, nos termos do art. 12, § 3º, da Lei 8.443/1992.
ANÁLISE DOS PRESSUPOSTOS DE PROCEDIBILIDADE DA IN/TCU 71/2012
Avaliação de Viabilidade do Exercício do Contraditório e Ampla Defesa
	Verifica-se que não houve o transcurso de mais de dez anos desde o fato gerador sem que tenha havido a notificação da responsável pela autoridade administrativa federal competente (art. 6º, inciso II, c/c art. 19 da IN/TCU 71/2012, modificada pela IN/TCU 76/2016) , uma vez que o fato gerador da irregularidade sancionada ocorreu em 7/4/2011, e a responsável foi notificada sobre a irregularidade pela autoridade administrativa competente conforme abaixo:
0. Maria Clarice Ribeiro Borba, por meio do ofício acostado à peça 18, recebido em 10/7/2019, conforme AR (peça 17) .
Valor de Constituição da TCE 	
	Verifica-se, ainda, que o valor atualizado do débito apurado (sem juros) em 1/1/2017 é de R$ 2.105.747,73, portanto superior ao limite mínimo de R$ 100.000,00, na forma estabelecida conforme os arts. 6º, inciso I, e 19 da IN/TCU 71/2012, modificada pela IN/TCU 76/2016. 
OUTROS PROCESSOS/DÉBITOS NOS SISTEMAS DO TCU COM OS MESMOS RESPONSÁVEIS
	Informa-se que foi encontrado processo no Tribunal com a mesma responsável:
	Responsável
	Processos

	Maria Clarice Ribeiro Borba
	Processo 012.526/2011-8 [REPR, encerrado, "Representação - possíveis irreg. na aplicação de recursos federais acerca do CR nº 0250263-54/2008-Mcidades/CEF (Siafi 623887) celebrado com - PM de Pedras de Fogo/PB Relatório nº 00214.000026/2010-22 - Procedência: CGU/PR"]
Processo 019.645/2010-4 [REPR, encerrado, "Representação - Conhecimento e adoção de providências cabíveis, cópia do acórdão AC1-TC nº 0811/10 - PM de Pedras de Fogo - Procedência: TCE/PB. "]
Processo 010.772/2016-2 [TCE, encerrado, "TCE contra Maria Clarice Ribeiro Borba, ex-Prefeita - Prefeitura Municipal de Pedras de Fogo/PB - Irreg. no Conv. 2893/2005 - Fundação Nacional de Saúde/MS - SIAFI n.° 556385"]
Processo 033.235/2015-5 [REPR, encerrado, "Representação - possíveis irreg. no proc. Licitatório nº 094/2012, na Modalidade Tomada de Preços nº 005/2012, acerca de recursos federais oriundo da Funasa-MS repassados ao Município de Pedras de Fogo/PB, objeto: execução das obras e serviços de engenharia para construção de 94 (noventa e quatro) módulos Sanitários Domiciliares - Procedência: TCE/PB"]
Processo 018.065/2015-5 [REPR, encerrado, "Representação - possíveis irregularidades acerca de recursos federais repassados ao Município de Pedras de Fogo/PB - Procedência: TCE/PB"]
Processo 003.661/2015-6 [REPR, encerrado, "Representação - possíveis irregularidades acerca de recursos federias repassados ao Município de Pedras de Fogo/PB - Procedência: TCE/PB"]
Processo 028.283/2014-7 [REPR, encerrado, "Representação - possíveis irregularidades acerca de recursos federais repassados ao Município de Pedras de Fogo/PB - Procedência: TCE/PB"]
Processo 022.620/2020-6 [CBEX, encerrado, "Cobrança Executiva de multa originária do (s) AC (s) AC-815-3/2020-2C , referente ao TC Processo 010.772/2016-2"]
Processo 018.624/2020-0 [TCE, aberto, "TCE instaurada pelo (a) Caixa Econômica Federal (mandatária no (a) MINISTÉRIO DO TURISMO (VINCULADOR) ) em razão de Não comprovação da regular aplicação dos recursos repassados pela União, Contrato de repasse CR.NR.0259845-73, firmado com o/a MINISTERIO DO TURISMO, Siafi/Siconv 630374, função COMERCIO E SERVICOS, que teve como objeto IMPLANTACAO DA ALCA LESTE 2a ETAPA (nº da TCE no sistema: 984/2018) "]
Processo 008.457/2021-2 [TCE, aberto, "TCE instaurada pelo (a) Secretaria-Executiva do Ministério da Ciência, Tecnologia e Inovações em razão de Não comprovação da regular aplicação dos recursos repassados pela União, Convênio 240101010034002008, firmado com o/a MINIST.DA CIENCIA, TECNOL., INOV.E COMUNICACOES, Siafi/Siconv 650974, função CIENCIA E TECNOLOGIA, que teve como objeto OBJETO: IMPLANTAR CENTRO VOCACIONAL TECNOLOGICOEM PEDRAS DE FOGO (nº da TCE no sistema: 3368/2020) "]
Processo 036.349/2018-6 [TCE, aberto, "TCE instaurada pelo (a) Fundo Nacional de Desenvolvimento da Educação em razão de Omissão no dever de prestar contas, Convênio 700113/2008, firmado com o/a FUNDO NACIONAL DE DESENVOLVIMENTO DA EDUCACAO, Siafi/Siconv 626922, função EDUCACAO, que teve como objeto ESTE CONVENIO TEM POR OBJETO CONCEDER APOIO FINANCEIRO PARA O DESENVOLVIMENTO DE ACOES QUE VISAM PROPORCIONAR A SOCIEDADE A MELHORIA DA INFRA-ESTRUTURA DA REDE FISICA ESCOLAR, COM A CONSTRUCAO DE ESCOLA (S) CO (nº da TCE no sistema: 541/2017) "]
Processo 020.190/2020-4 [TCE, aberto, "TCE instaurada pelo (a) Caixa Econômica Federal (mandatária no (a) MINISTÉRIO DO TURISMO (VINCULADOR) ) em razão de Não comprovação da regular aplicação dos recursos repassados pela União, Contrato de repasse CR.NR.0232241-04, firmado com o/a MINISTERIO DO TURISMO, Siafi/Siconv 613882, função COMERCIO E SERVICOS, que teve como objeto IMPLANTACAO DA ALCA LESTE NO MUNICIPIO DE PEDRAS DE FOGO  1A ETAPA (nº da TCE no sistema: 1063/2019) "]

	Informa-se que foi encontrado débito imputável aos responsáveis no banco de débitos existente no sistema e-TCE:
	Responsável
	Débitos inferiores

	Maria Clarice Ribeiro Borba
	2612/2019 (R$ 20.100,00) - Dano inferior ao limite de instauração da TCE cadastrado
1656/2020 (R$ 18.558,70) - Dano inferior ao limite de instauração da TCE cadastrado
3797/2019 (R$ 10.050,00) - Dano inferior ao limite de instauração da TCE cadastrado

	A tomada de contas especial está, assim, devidamente constituída e em condição de ser instruída.
EXAME TÉCNICO
Da validade das notificações:
	Preliminarmente, cumpre tecer breves considerações sobre a forma como são realizadas as comunicações processuais no TCU. A esse respeito, destacam-se o art. 179, do Regimento Interno do TCU (Resolução 155, de 4/12/2002) e o art. 4º, inciso III, § 1º, da Resolução TCU 170, de 30 de junho de 2004, in verbis:
Art. 179. A citação, a audiência ou a notificação, bem como a comunicação de diligência, farse-ão:
I - mediante ciência da parte, efetivada por servidor designado, por meio eletrônico, fac-símile, telegrama ou qualquer outra forma, desde que fique confirmada inequivocamente a entrega da comunicação ao destinatário;
II - mediante carta registrada, com aviso de recebimento que comprove a entrega no endereço do destinatário;
III - por edital publicado no Diário Oficial da União, quando o seu destinatário não for localizado
 (...) 
Art. 3º As comunicações serão dirigidas ao responsável, ou ao interessado, ou ao dirigente de órgão ou entidade, ou ao representante legal ou ao procurador constituído nos autos, com poderes expressos no mandato para esse fim, por meio de:
I - correio eletrônico, fac-símile ou telegrama;
II - servidor designado;
III - carta registrada, com aviso de recebimento;
IV - edital publicado no Diário Oficial da União, quando o seu destinatário não for localizado, nas hipóteses em que seja necessário o exercício de defesa.
Art. 4º. Consideram-se entregues as comunicações:
I - efetivadas conforme disposto nos incisos I e II do artigo anterior, mediante confirmação da ciência do destinatário;
II - realizadas na forma prevista no inciso III do artigo anterior, com o retorno do aviso de recebimento, entregue comprovadamente no endereço do destinatário;
III - na data de publicação do edital no Diário Oficial da União, quando realizadas na forma prevista no inciso IV do artigo anterior.
§ 1º O endereço do destinatário deverá ser previamente confirmado mediante consulta aos sistemas disponíveis ao Tribunal ou a outros meios de informação, a qual deverá ser juntada ao respectivo processo.
 (...) 
	Bem se vê, portanto, que a validade da citação via postal não depende de que o aviso de recebimento seja assinado pelo próprio destinatário da comunicação, o que dispensa, no caso em tela, a entrega do AR em "mãos próprias". A exigência da norma é no sentido de o Tribunal verificar se a correspondência foi entregue no endereço correto, residindo aqui a necessidade de certeza inequívoca. 
	Não é outra a orientação da jurisprudência do TCU, conforme se verifica dos julgados a seguir transcritos:
São válidas as comunicações processuais entregues, mediante carta registrada, no endereço correto do responsável, não havendo necessidade de que o recebimento seja feito por ele próprio (Acórdão 3648/2013-TCU-Segunda Câmara, Relator Min. José Jorge) ;
É prescindível a entrega pessoal das comunicações pelo TCU, razão pela qual não há necessidade de que o aviso de recebimento seja assinado pelo próprio destinatário. Entregandose a correspondência no endereço correto do destinatário, presume-se o recebimento da citação. (Acórdão 1019/2008-TCU-Plenário, Relator Min. Benjamin Zymler) ;
As comunicações do TCU, inclusive as citações, deverão ser realizadas mediante Aviso de Recebimento - AR, via Empresa Brasileira de Correios e Telégrafos, bastando para sua validade que se demonstre que a correspondência foi entregue no endereço correto. (Acórdão 1526/2007-TCU-Plenário, Relator Min. Aroldo Cedraz) .
A validade do critério de comunicação processual do TCU foi referendada pelo Supremo Tribunal Federal, nos termos do julgamento do MS-AgR 25.816/DF, por meio do qual se afirmou a desnecessidade da ciência pessoal do interessado, entendendo-se suficiente a comprovação da entrega do "AR" no endereço do destinatário:
Ementa: agravo regimental. Mandado de segurança. Desnecessidade de intimação pessoal das decisões do tribunal de contas da união. art. 179 do regimento interno do TCU. Intimação do ato impugnado por carta registrada, iniciado o prazo do art. 18 da lei nº 1.533/51 da data constante do aviso de recebimento. Decadência reconhecida. Agravo improvido.
	O envio de carta registrada com aviso de recebimento está expressamente enumerado entre os meios de comunicação de que dispõe o Tribunal de Contas da União para proceder às suas intimações.
	O inciso II do art. 179 do Regimento Interno do TCU é claro ao exigir apenas a comprovação da entrega no endereço do destinatário, bastando o aviso de recebimento simples. 
Da revelia da responsável Maria Clarice Ribeiro Borba
	No caso vertente, a citação da responsável (Maria Clarice Ribeiro Borba) se deu em endereços provenientes de pesquisas de endereços realizadas pelo TCU (vide parágrafos acima) . A entrega dos ofícios citatórios nesses endereços ficou comprovada conforme detalhamento a seguir:
Maria Clarice Ribeiro Borba, ofício 12471/2021 - Seproc (peça 79) , origem no sistema da Receita Federal e ofício 12472/2021 - Seproc (peça 80) , origem no sistema do TSE.
	Nos processos do TCU, a revelia não leva à presunção de que seriam verdadeiras todas as imputações levantadas contra os responsáveis, diferentemente do que ocorre no processo civil, em que a revelia do réu opera a presunção da verdade dos fatos narrados pelo autor (Acórdão 1009/2018-TCU-Plenário, Relator Min. Bruno Dantas; 2369/2013 - TCU - Plenário, Relator Min. Benjamin Zymler e 2449/2013 - TCU - Plenário, Relator Min. Benjamin Zymler) . Dessa forma, a avaliação da responsabilidade do agente não pode prescindir da prova existente no processo ou para ele carreada. 
	Ao não apresentar sua defesa, a responsável deixou de produzir prova da regular aplicação dos recursos sob sua responsabilidade, em afronta às normas que impõem aos gestores públicos a obrigação legal de, sempre que demandados pelos órgãos de controle, apresentar os documentos que demonstrem a correta utilização das verbas públicas, a exemplo do contido no art. 93 do Decreto-Lei 200/1967: "Quem quer que utilize dinheiros públicos terá de justificar seu bom e regular emprego na conformidade das leis, regulamentos e normas emanadas das autoridades administrativas competentes." 
	Mesmo as alegações de defesa não sendo apresentadas, considerando o princípio da verdade real que rege esta Corte, procurou-se buscar, em manifestações da responsável na fase interna desta Tomada de Contas Especial, se havia algum argumento que pudesse ser aproveitado a seu favor. 
	Os argumentos apresentados na fase interna (peças 7, 8, 9, 11 e 12) não elidem as irregularidades apontadas.
	Nos termos do Acórdão 11260/2018-TCU-Segunda Câmara:
Esta Corte possui entendimento sedimentado de que a execução parcial de objetos de convênios em que reste consignada a imprestabilidade do que edificado para o atingimento da meta ajustada implica débito em valor integral, conforme se nota dos precedentes abaixo relacionados, colhidos da ferramenta de pesquisa denominada Jurisprudência Selecionada:
Acórdão 494/2016-TCU-Primeira Câmara (Relator Ministro-Substituto André de Carvalho) .
A execução parcial do objeto pactuado aliada à imprestabilidade da parcela realizada permite a condenação do responsável pelo valor total dos recursos repassados pelo convênio.
Acórdão 2812/2017-TCU-Primeira Câmara (Relator Ministro-Substituto Weder de Oliveira) .
Considera-se como prejuízo em valores integrais a aplicação dos recursos do convênio em objeto que se revela inservível ou sem funcionalidade após a sua execução, completa ou parcial.
Acórdão 11571/2018-TCU-Primeira Câmara (Relator Ministro Benjamin Zymler) .
Quando a parcela executada do convênio não for suficiente para o atingimento, ainda que parcial, dos objetivos do ajuste, sem quaisquer benefícios à sociedade, a possibilidade de aproveitamento do que já foi executado em eventual retomada das obras, por se tratar de mera hipótese, não de benefício efetivo, não enseja o correspondente abatimento no valor do débito apurado'. 
Desta forma, tendo em vista que o contrato de repasse descrito como "Implantação da Alça Leste no Município de Pedras de Fogo - 1ª etapa" foi executado de forma parcial, sem que pudesse haver aproveitamento da parte executada, verifica-se a sua inutilidade total, devendo os responsáveis terem as contas julgadas irregulares e condenados em débito pelo valor total pago. 
A parcela executada não pode ser aproveitada pela sociedade, tendo em vista as falhas técnicas e/ou de qualidade que o viciam, devendo o valor nele despendido ser considerado débito em razão do exposto no Parecer Circunstanciado - TCE da Caixa Econômica Federal, datado de 12/4/2019 (peças 1-3) e Relatório de TCE 144/19/CAIXA/CEGOV (peça 65) , datado de 14/10/2019, conforme trechos transcritos abaixo:
 (...) 
4.	Com base no Parecer Circunstanciado (peça 1) , Parecer Técnico (peça 3) e no Relatório de Acompanhamento do Objeto (peça 46/50) , a área técnica desta mandatária consignou que: (1) O projeto de construção da alça viária asfáltica foi dividido em 5 contratos de repasse, dentre os quais figura o contrato em comento; (2) houve proposta de reprogramação para a redistribuição de alguns serviços para outros contratos de repasse; (3) as obras tiveram início em 01/11/2010; (4) foram efetivamente executados serviços de terraplanagem, parte de drenagem e cerca de 8 fios de arame farpado com estaca de madeira; (5) houve a execução de 88,23% do objeto pactuado, conforme vistoria realizada em 28/03/2011; (6) a obra permaneceu paralisada e, em 06/2013, houve pedido do município para reprogramação do objeto; (7) A solicitação do município foi analisada e autorizada em 08/2013 pela área técnica desta mandatária;  (8) desde então o município não retomou a execução das obras; (9) desta feita não foram cumpridos objetivos previstos no plano de trabalho, não foi gerado o benefício social esperado, tampouco o objeto apresenta funcionalidade.
 (...) 
PARECER CONCLUSIVO DO TOMADOR DE CONTAS ESPECIAL
11.	Na opinião deste Tomador de Contas Especial, os fatos apurados no processo indicam a não comprovação da regular aplicação dos recursos repassados pela União, caracterizando prejuízo ao erário, tendo sido quantificado o dano e identificados os agentes responsáveis, conforme item 7 deste relatório.
12.	No tocante à quantificação do dano e à atribuição da responsabilidade, conforme motivações expostas no item 7 deste relatório, entende-se que o débito no valor de R$ 1.414.721,78, deve ser imputado a Senhora Maria Clarice Ribeiro Borba, Prefeita do Município de Pedras de Fogo, no período de 2005 a 2012, uma vez que foi a gestora em cujo mandato ocorreu o início e paralisação do empreendimento. A gestora não adotou medidas para a retomada das obras e conclusão do objeto, mesmo dispondo de tempo e recursos financeiros suficientes. Sua omissão resultou em dano ao erário decorrente da ausência de funcionalidade do objeto parcialmente executado. O abandono da obra em sua gestão contribuiu para a depreciação do montante até então executado. Na impossibilidade de fazê-lo, devidamente justificada, caberia a gestora adotar as providências necessárias com vistas ao resguardo do Erário.
13.	A responsabilidade deve ser afastada do Senhor Derivaldo Romão dos Santos, Prefeito Municipal (2013 a 2020) , considerando que o gestor buscou resguardar o erário por meio do ingresso de Ação Civil de Improbidade Administrativa em face da gestora anterior (peça 08) .
14.	A gestão do Senhor Derivaldo também realizou tentativas de retomar as obras, inclusive por meio de solicitação de reprogramação do objeto, mas diante de pagamentos irregulares efetuados pela gestão anterior (peça 09: reprovação das contas de gestão 2011 reprovadas pelo Tribunal de Contas do Estado) , dos erros de execução do projeto, além do tempo decorrido desde a paralisação, não dispunha recursos próprios suficientes para arcar com tal compromisso (peças 11, p.1-2 e peça 07) .
15.	Os avisos de recebimento referenciados no item 9 deste relatório indicam que os agentes responsáveis tiveram oportunidade de defesa, em observância ao art. 5°, inciso LV da Constituição Federal.
Como não houve recolhimento aos cofres públicos da importância impugnada e não foram apresentados elementos de defesa, subsistem os motivos que legitimaram a instauração desta tomada de contas especial, considerando que foram esgotadas as medidas administrativas para ressarcimento do dano ao erário.
 (...) 
	Apesar de a obra ter alcançado o percentual de 88,23% de execução, conforme verificado na última vistoria da obra em 28/3/2011 (Relatório de Relatório de Acompanhamento - RAE SETOR PÚBLICO 05) , em virtude do longo período de abandono da obra, os serviços executados e atestados, conforme analisados pelo setor de engenharia da Caixa, não mais apresentavam possibilidade de aproveitamento do até então executado (peça 3, p. 4) :
12.	 Considerando o tempo já decorrido desde a execução dos serviços atestados, não há possibilidade de ateste de funcionalidade, parcial ou total, destes serviços. Esses serviços ficaram sem funcionalidade devido à não execução dos serviços de pavimentação. Portanto, entendemos que todo o valor desbloqueado deverá ser objeto instauração de TCE.
	A jurisprudência desta Corte tem reiterado esse entendimento de acordo com os Acórdão 2828/2015-TCU-Plenário, 1.731/2015-TCU-1ª Câmara, 1.960/2015-TCU-1ª Câmara, 3.324/2015-TCU-2ª Câmara, 7.148/2015-TCU-1ª Câmara e 2.158/2015-TCU-2ª Câmara.
	Importante ressaltar que o objeto deste convênio integrava projeto custeado também com outros convênios e que a funcionalidade das obras objeto do instrumento de repasse em análise dependia da conclusão de objeto dos outros instrumentos, o que não ocorreu e, assim, contribuiu para o dano em apreço, lembrando que todo o projeto foi tocado pela responsável aqui apontada.
	O TC Processo 003.661/2015-6 cuidou de representação feita pelo Tribunal de Contas do Estado da Paraíba - TCE/PB, que entendeu haver débito ligado ao Contrato de Repasse tela (0239162-03) , no valor de R$ 566.942,26, haja vista inconsistência da memória de cálculos, no tocante ao local de execução dos serviços correspondentes. A decisão (Acórdão 2259/2015-TCU-Segunda Câmara, peça 10) foi de comunicar as irregularidades ao MTur. Assim, como o último relatório de acompanhamento de engenharia da CEF (peça 50) não apontou pagamento por serviços inexecutados e como a fiscalização do TCE se limitou aos pagamentos feitos em 2011 e também não foi categórica em dizer que os serviços realmente não foram realizados, entende-se que o superfaturamento apontado por aquela Corte estadual não se confirmou.
	Em se tratando, desta feita, de processo em que a parte interessada não se manifestou acerca das irregularidades imputadas, não há elementos para que se possa efetivamente aferir e reconhecer a ocorrência de boa-fé na conduta da responsável, podendo este Tribunal, desde logo, proferir o julgamento de mérito pela irregularidade das contas, conforme os termos dos §§ 2º e 6º do art. 202 do Regimento Interno do TCU. (Acórdão 2064/2011-TCU-Primeira Câmara (relator Min. Ubiratan Aguiar) , 6.182/2011-TCU-1ª Câmara (relator Min. Weber de Oliveira) , 4.072/2010-TCU-1ª Câmara (Relator Min. Valmir Campelo) , 1.189/2009-TCU-1ª Câmara (Relator Min. Marcos Bemquerer) , 731/2008-TCU-Plenário (Relator Min. Aroldo Cedraz) .
	Dessa forma, a responsável Maria Clarice Ribeiro Borba deve ser considerada revel, nos termos do art. 12, § 3º, da Lei 8.443/1992, devendo as contas dela serem julgadas irregulares, condenando-a ao débito apurado e aplicando-lhe a multa prevista no art. 57 da Lei 8.443/1992.
Prescrição da Pretensão Punitiva
	Vale ressaltar que a pretensão punitiva do TCU, conforme Acórdão 1441/2016-TCU-Plenário, Relator Min. Benjamin Zymler, que uniformizou a jurisprudência acerca dessa questão, subordina-se ao prazo geral de prescrição indicado no art. 205 do Código Civil, que é de dez anos, contado da data de ocorrência da irregularidade sancionada, nos termos do art. 189 do Código Civil, sendo este prazo interrompido pelo ato que ordenar a citação, a audiência ou a oitiva da responsável.
	No caso em exame, não ocorreu a prescrição, uma vez que a irregularidade sancionada ocorreu em 7/4/2011, e o ato de ordenação da citação ocorreu em 19/3/2021.
CONCLUSÃO
	Em face da análise promovida na seção "Exame Técnico", verifica-se que a responsável Maria Clarice Ribeiro Borba não logrou comprovar a boa e regular aplicação dos recursos; instada a se manifestar, optou pelo silêncio, configurando a revelia, nos termos do § 3º, do art. 12, da Lei 8.443/1992. Ademais, inexistem nos autos elementos que demonstrem a boa-fé da responsável ou a ocorrência de outras excludentes de culpabilidade.
	Verifica-se também que não houve a prescrição da pretensão punitiva, conforme análise já realizada.
	Tendo em vista que não constam dos autos elementos que permitam reconhecer a boa-fé da responsável, sugere-se que as suas contas sejam julgadas irregulares, nos termos do art. 202, § 6º, do Regimento Interno do TCU, com a imputação do débito atualizado monetariamente e acrescido de juros de mora, nos termos do art. 202, § 1º do Regimento Interno do TCU, descontado o valor eventualmente recolhido, com a aplicação da multa prevista no art. 57 da Lei 8.443/1992.
	Por fim, como não houve elementos que pudessem modificar o entendimento acerca das irregularidades em apuração, mantém-se a matriz de responsabilização presente na peça 74.
PROPOSTA DE ENCAMINHAMENTO
	Diante do exposto, submetemos os autos à consideração superior, propondo ao Tribunal:
considerar revel a responsável Maria Clarice Ribeiro Borba (CPF: XXX.282.104-XX) , para todos os efeitos, dando-se prosseguimento ao processo, com fulcro no art. 12, § 3º, da Lei 8.443/1992; 
julgar irregulares, nos termos dos arts. 1º, inciso I, 16, inciso III, alíneas b e c, da Lei 8.443/1992, c/c os arts. 19 e 23, inciso III, da mesma Lei, as contas da responsável Maria Clarice Ribeiro Borba (CPF: XXX.282.104-XX) , condenando-a ao pagamento das importâncias a seguir especificadas, atualizadas monetariamente e acrescidas dos juros de mora, calculadas a partir das datas discriminadas até a data da efetiva quitação do débito, fixando-lhe o prazo de quinze dias, para que comprove, perante o Tribunal, o recolhimento das referidas quantias aos cofres do Tesouro Nacional, nos termos do art. 23, inciso III, alínea "a", da citada lei, c/c o art. 214, inciso III, alínea "a", do Regimento Interno do TCU. 
	Débitos relacionados à responsável Maria Clarice Ribeiro Borba (CPF: XXX.282.104-XX) :
	Data de ocorrência
	Valor histórico (R$ 1,00) 

	3/11/2010
	417.904,32

	28/12/2010
	350.452,14

	1/3/2011
	171.646,75

	7/4/2011
	474.718,57

			Valor atualizado do débito (com juros) em 25/5/2021: R$ 2.817.382,79.
aplicar à responsável Maria Clarice Ribeiro Borba (CPF: XXX.282.104-XX) a multa prevista no art. 57 da Lei 8.443/1992 c/c o art. 267 do Regimento Interno do TCU, fixando-lhe o prazo de quinze dias, a contar da notificação, para que comprove, perante o Tribunal (art. 214, III, alínea "a", do Regimento Interno do TCU) , o recolhimento da dívida aos cofres do Tesouro Nacional, atualizada monetariamente desde a data do acórdão proferido por este Tribunal até a data do efetivo recolhimento, se paga após o vencimento, na forma da legislação em vigor;
	autorizar, desde logo, a cobrança judicial das dívidas, caso não atendida a notificação, na forma do disposto no art. 28, inciso II, da Lei 8.443/1992;
autorizar também, desde logo, se requerido, com fundamento no art. 26 da Lei 8.443, de 1992, c/c o art. 217, §§ 1º e 2º do Regimento Interno do TCU, o parcelamento da (s) dívida (s) em até 36 parcelas, incidindo, sobre cada parcela, corrigida monetariamente, os correspondentes acréscimos legais, fixando-lhe o prazo de quinze dias, a contar do recebimento da notificação, para comprovar, perante o Tribunal, o recolhimento da primeira parcela, e de trinta dias, a contar da parcela anterior, para comprovar os recolhimentos das demais parcelas, devendo incidir, sobre cada valor mensal, atualizado monetariamente, os juros de mora devidos, no caso do débito, na forma prevista na legislação em vigor, alertando a responsável de que a falta de comprovação do recolhimento de qualquer parcela importará o vencimento antecipado do saldo devedor, nos termos do § 2º do art. 217 do Regimento Interno deste Tribunal; 
enviar cópia do Acórdão a ser prolatado à Procuradoria da República no Estado de PB, nos termos do § 3º do art. 16 da Lei 8.443/1992, c/c o § 7º do art. 209 do Regimento Interno do TCU, para adoção das medidas cabíveis; e
enviar cópia do Acórdão que vier a ser proferido à Caixa Econômica Federal, ao Ministério do Turismo e à responsável, para ciência;
informar à Procuradoria da República no Estado de PB, à Caixa Econômica Federal, ao Ministério do Turismo e à responsável que a presente deliberação, acompanhada do Relatório e do Voto que a fundamenta, está disponível para consulta no endereço virtual https://www.tcu.gov.br/acordaos, além de esclarecer que, caso requerido, o TCU poderá fornecer sem custos as correspondentes cópias, de forma impressa; e
informar à Procuradoria da República no Estado de PB que, nos termos do parágrafo único do art. 62 da Resolução TCU 259/2014, os procuradores e membros do Ministério Público credenciados nesta Corte podem acessar os presentes autos de forma eletrônica e automática, ressalvados apenas os casos de eventuais peças classificadas como sigilosas, as quais requerem solicitação formal."
2.	O Ministério Público junto ao TCU endossou tais propostas de mérito, apenas com pequena ressalva concernente ao termo inicial do prazo prescricional adotado no âmbito da SecexTCE (peça 87) :
	Diante dos elementos constantes dos autos, este representante do Ministério Público de Contas da União manifesta-se de acordo com a proposta oferecida pela SecexTCE, em pareceres uniformes (peças 84 a 86) .
A despeito de não alterar o mérito e, consequentemente, a proposta de encaminhamento, tendo em vista que ato que ordenou a citação ocorreu em 19/3/21 (peça 77) , consignamos pontual divergência em relação ao termo inicial utilizado para a contagem do prazo prescricional no âmbito da SecexTCE, qual seja, a data do último repasse no valor de R$ 474.718,57, 7/4/2011 (peça 2, p. 2) . No nosso entender, deve ser considerada a data em que o município apresentou nota técnica de Engenharia informando acerca da inviabilidade de retomada da execução do objeto pela atual gestão do município, 15/09/2015 (peça 11, p. 1-2) , momento no qual a Administração Pública tomou conhecimento dos fatos apurados nesta TCE.
Ressaltamos que a escolha por tal marco temporal se coaduna com a teoria da actio nata, em sua feição subjetiva, sob a qual não há se falar em inércia daquele a quem caberia exercer a ação sem que ele detenha condições de saber do próprio ato irregular. Segundo a teoria, é a partir da efetiva ciência da violação da ordem jurídica que exsurge a pretensão e, por corolário, a fluência do prazo para o seu regular exercício, haja vista que, repise-se, não se tem por razoável exigir do titular da pretensão o seu devido exercício antes mesmo de que tenha ciência sobre o fato irregular ou seus efeitos (no caso, o dano ao erário) . Nessa linha é o seguinte julgado do STJ, cuja ementa segue parcialmente transcrita:
PROCESSUAL CIVIL E ADMINISTRATIVO. RECURSO ESPECIAL. APREENSÃO DE VEÍCULO REVERTIDA JUDICIALMENTE. DANOS EMERGENTES. PRESCRIÇÃO. TERMO INICIAL. PRINCÍPIO DA ACTIO NATA. (...) 
1. O curso do prazo prescricional do direito de reclamar inicia-se somente quando o titular do direito subjetivo violado passa a conhecer o fato e a extensão de suas consequências, conforme o princípio da actio nata. (...) .
 (...) 
 (REsp 1257387/RS, Rel. Ministra ELIANA CALMON, SEGUNDA TURMA, julgado em 5/9/2013, DJe 17/9/2013 - grifos nossos) "
	É o relatório.

não há.

Procurador Rodrigo Medeiros de Lima

TOMADA DE CONTAS ESPECIAL. CONTRATO DE REPASSE. AUSÊNCIA DE COMPROVAÇÃO DA CORRETA APLICAÇÃO DOS RECURSOS E DE FUNCIONALIDADE DA FRAÇÃO EXECUTADA DO OBJETO. REVELIA. IRREGULARIDADE DAS CONTAS, DÉBITO E MULTA.

TOMADA DE CONTAS ESPECIAL (TCE)

A Caixa Econômica Federal instaurou esta tomada de contas especial de Maria Clarice Ribeiro Borba, ex-Prefeita de Pedra do Fogo/PB, em face: (i) da ausência de comprovação da correta aplicação de R$ 1.414.721,78 repassados pelo Ministério do Turismo ao amparo do Contrato de Repasse CR.NR.0239162-03 (Siafi 614067) , vigente de 31/12/2007 a 30/12/2015 e cujo objeto era a "Implantação da Alça Leste no Município de Pedras de Fogo - 1a etapa"; e (ii) da ausência de funcionalidade da fração executada da respectiva obra.
2.	Citada no âmbito desta Corte, a responsável não se manifestou, o que acarretou sua revelia e levou a Secretaria de Controle Externo de Tomada de Contas Especial - SecexTCE e o Ministério Público junto ao TCU - MPTCU, apenas com uma pequena divergência a respeito do termo inicial para contagem de prazos prescricionais, a opinarem pela irregularidade destas contas especiais, com a imputação de débito e multa à ex-Prefeita.
	Considerando: (i) a ausência de comprovação da adequada utilização dos recursos e a falta de funcionalidade da parcela executada do objeto pactuado, conforme apontado pelo órgão repassador na análise empreendida no documento à peça 3; (ii)  a rejeição dos argumentos apresentados na fase interna desta tomada de contas especial, considerados insuficientes para comprovar o correto emprego das quantias repassadas; e (iii) a revelia da responsável, que acarreta a presunção relativa de uso irregular dos valores a ela confiados, acolho os pareceres da unidade técnica e da Procuradoria, que incluo entre os fundamentos de minha decisão, e voto pela adoção da minuta de acórdão que submeto a este Colegiado.
	TCU, Sala das Sessões, em 25 de janeiro de 2022.
JORGE OLIVEIRA 
Relator